臺灣板橋地方法院刑事判決　　　　　　 94年度簡上字第483號
上　訴　人
即　被　告　丙○○
選任辯護人　陸正義律師
輔　佐　人
即被告之母　乙○○○
上列上訴人即被告因傷害案件，不服本院94年度簡字第2753號中
華民國94年7 月4 日第一審判決（聲請簡易判決處刑案號：94年
度偵字第7038號）提起上訴，本院管轄第二審之合議庭判決如下
：
    主  文
上訴駁回。
    事  實
一、丙○○於民國94年1 月14日晚間11時50分許，在臺北縣三重
    市○○○街197 號萊爾富便利商店附近，因所騎乘之機車遭
    甲○○停放之汽車阻擋出路，遂低聲以髒話抱怨之，並即離
    去，未料甲○○亦在場聽聞，因而引發甲○○之不滿。嗣於
    同年月17日晚間11時許，甲○○在上址便利商店內偶遇丙○
    ○，因懷疑丙○○即該名口出穢言之人，乃持其女友林月淇
    所有之機車大鎖進入該便利商店內質問之。丙○○見狀，旋
    即上前以手臂環抱甲○○，甲○○則反咬丙○○左手，丙○
    ○即基於傷害之故意，以拳頭毆打甲○○頭部，致甲○○受
    有後腦紅腫之傷害，甲○○亦以所執機車大鎖攻擊丙○○，
    致丙○○受有頭部外傷、手腳抽筋、左手肘挫傷、左膝挫傷
    等傷害（甲○○所犯傷害罪，經原審判處拘役45日，如易科
    罰金以銀元300 元折算1 日，此部分未據上訴，業已確定。
    ）
二、案經甲○○訴由臺北縣政府警察局三重分局報請臺灣板橋地
    方法院檢察署檢察官聲請簡易判決處刑。
    理  由
一、訊據被告丙○○固坦承於上開時、地徒手毆打被害人甲○○
    之情不諱，惟矢口否認有何傷害犯行，辯稱：伊未曾與被害
    人發生停車糾紛，而無傷害之動機，且伊係為將被害人推開
    ，始毆打其左臉頰，乃正當防衛，主觀上並無傷害之故意，
    至被害人所受後腦紅腫之傷勢，則非被告造成云云。經查：
  (一)被告於94年1 月17日晚間11時許，在臺北縣三重市○○○街
    197 號萊爾富便利商店內，見甲○○持機車大鎖向其質問數
    日前因停車問題辱罵髒話之事，即上前以手臂環抱甲○○，
    遭甲○○反咬左手，而以拳頭毆打甲○○之事實，業據被告
    於本院審理時坦承不諱，核與被害人於警詢、檢察官訊問及
    原審訊問、本院審理時指訴之情節相符，堪予認定。
  (二)被告於本院審理時供承：「停車糾紛是我在案發前幾天，是
    星期五晚上約11時50分許，我要上夜班，要牽機車，但甲○
    ○汽車擋住機車出入口。我機車出不來，在現場我有抱怨..
    . ，有口頭蟬說了髒話，我不知道他們有聽到，我騎機車就
    走。走了才聽到後面有人回我話，在罵我，我停下回頭，發
    現有人拿大鎖，舉很高，衝過來要打我，我就騎走。該人身
    材與甲○○一樣。」等語（見本院94年11月24日審判筆錄）
    ，與被害人於本院審理時指述：「... 在案發前幾天停車時
    ，我人就在旁邊看他出的來嗎，但他出來就罵三字經，他是
    不是針對我罵我不曉得，但我覺得我人就站在旁邊他還罵。
    」等語（見本院前揭審判筆錄），互核相符；證人林月淇於
    原審訊問時亦具結證稱：「... 在案發前幾天，晚上一樣我
    們剛停好汽車，因為機車出口太小，而丙○○正要牽機車出
    去，我們有在那邊看看，是否可以牽的出去，如果不行，我
    們會移走車子，後來丙○○出不來，他出來的時候，就罵三
    字經，甲○○以為丙○○罵他，就叫丙○○回來看看要如何
    ... 。」等語（見本院原審卷宗第24頁），足見被告於本案
    前數日，確曾於上址便利商店前，因被害人停車位置阻礙其
    機車通行，與之發生嫌隙。被告辯稱：伊與被害人間並無停
    車糾紛，而無傷害之動機云云，顯與事實不符。
  (三)被害人遭被告毆打後，受有後腦紅腫之傷害，有臺北縣署立
    醫院驗傷診斷書附卷可資佐證。被告雖辯稱：伊係毆打被害
    人左臉頰，被害人所受後腦紅腫之傷害非伊造成云云。然查
    ：證人林月淇於原審訊問時具結證稱：「... 甲○○就搶走
    我的大鎖，跑進去便利商店，之後我就聽到一陣吵鬧聲，我
    沒有看到他們拿大鎖打架那一段，但是我有看到丙○○用右
    手打甲○○的後腦，連續打好幾次... 。」等語（見原審卷
    宗第24頁）；被告於原審訊問時亦供稱：「... 當時因為甲
    ○○咬住我的左手，我想推但是推不開，所以才用右手打他
    後腦，想要讓他後退... 。」等語。被害人於警詢時雖陳稱
    ：「... 之後他（指被告）以拳頭打我臉頰。」等語（見臺
    灣板橋地方法院檢察署94年度偵字第7038號偵查卷宗第11頁
    ），然以被告與被害人發生肢體衝突時之混亂情況，及揮拳
    攻擊他人之舉動，每於極為短暫之時間內完成以產生力道，
    倘責令被害人或在場見聞之人精確描述被告朝被害人揮拳之
    正確落點，實屬強人所難。況被告於原審訊問及本院審理時
    均供承：「我不知道甲○○為何會受後腦紅腫，可能是扭打
    當中撞到。」（見原審卷宗第23頁）、「真的要說我攻擊到
    他哪裡，我記不清楚。」（見本院94年11月24日審判筆錄）
    等語，足徵被告實際上亦無法確定其揮拳攻擊被害人之正確
    部位。參以被告為68年11月22日生，正係年輕力富之青壯年
    ，及其身高190 公分，體重90公斤之體型，在遭人持機車大
    鎖挑釁、急欲保護妻子之心理狀態下，朝被害人揮拳，被害
    人實無毫髮未傷之可能；而被害人於94年1 月17日晚間11時
    許遭被告毆打後，旋於翌日就診，當即診斷出後腦紅腫之傷
    勢；衡以人體後腦部位為掌管生命中樞之延腦所在，稍有不
    慎，即有致命之風險，被害人何有甘冒生命危險，自行造成
    後腦部位之傷害以構陷被告之可能。從而，被害人於前開時
    、地，遭被告揮拳毆打，因而受有後腦紅腫之傷害，至為灼
    然。
  (四)被告復辯稱：伊係因遭被害人咬，而加以反擊將之推開，並
    無傷害之故意云云。然以拳頭攻擊他人身體，有使該人受傷
    之可能，被告不得諉為不知，遑論被告為身高190 公分、體
    重90公斤之青壯男子，其猶揮拳攻擊被害人頭部，致被害人
    後腦紅腫，以被告用力之猛，益徵其主觀上確有傷害他人身
    體之故意，況被告係朝被害人頭部揮拳，顯與「推開」之舉
    措有別，被告空言否認有傷害之故意，不足採信。
  (五)末按正當防衛必須對於現在不法之侵害始得為之，侵害業已
    過去，即無正當防衛可言。至彼此互毆，又必以一方初無傷
    人之行為，因排除對方不法之侵害而加以還擊，始得以正當
    防衛論。故侵害已過去後之報復行為，與無從分別何方為不
    法侵害之互毆行為，均不得主張防衛權（最高法院30年上字
    第1040號判例意旨參照）。刑法規定之正當防衛，係指行為
    人對於現在不法之侵害，基於防衛自己或他人權利之意思，
    所為之防衛行為，必以客觀上存在緊急防衛情狀為必要，即
    具有現在不法之侵害或攻擊（包括攻擊即將發生、已開始進
    行或繼續中），致有必須施以防衛行為之危急情狀，至所謂
    現在不法之侵害，雖不以其侵害行為之著手為判斷標準，仍
    應以客觀情狀為據，而非防衛者主觀之臆測、想像。經查：
    被害人於94年1 月17日晚間11時許，在前址便利商店偶遇被
    告，疑為日前與之發生行車糾紛之人，欲與之理論，惟自忖
    體型上之劣勢（被害人身高165 公分，站立時高度至被告肩
    膀處，此經本院於審判期日當庭勘驗無誤），乃持機車大鎖
    防身等情，業據被害人陳明在卷；參以被告僅因被害人停放
    汽車位置阻擋其通道之細故，即口出穢言，不免予人不友善
    之感，被害人前去理論時，預慮被告非可理性溝通之人，亦
    無悖於常情，自不得以被害人向被告質問數日前雙方行車糾
    紛時手持機車大鎖之事實，遽認為現在不法之侵害。而被告
    於原審訊問時供承：「我就莫名其妙看到他（指被害人）站
    在那裡很兇，我要保護我剛坐完月子的太太，所以我就過去
    第一個反應就是要搶他的大鎖。」等語（見原審卷宗第23
    頁），核與被害人於本院審理時指稱：「我當時不確定是否
    為丙○○，停車糾紛時，丙○○戴口罩我看不清楚。我拿大
    鎖進去只是想看看那個人是誰，我沒有要傷害人的意思。」
    、「我進去後，就看著他，他也看著我。我問：『那天是不
    是你』，我口氣是比較大聲一點，他沒說話就衝過來。他也
    沒有問什麼事情就直接過來抓住我。」等語（見本院94年11
    月24日審判筆錄）相符，堪認被告係於被害人前來質問日前
    雙方行車糾紛之事時，未予回應或確認，而於被害人未有其
    他舉動前，在無現在不法侵害存在之情況下，率然上前環抱
    被害人，限制其行動，因而引發肢體衝突，於手臂遭被害人
    反咬後，揮拳攻擊被害人頭部，此際已無從分別何方為不法
    侵害，自不得主張正當防衛甚明。
  (六)綜上所述，本案事證明確，被告犯行堪予認定。
二、核被告所為，係犯刑法第277 條第1 項之傷害罪。原審審酌
    被告之素行、智識程度、生活狀況，犯罪之動機、目的、手
    段及所生危害，暨被告犯後之態度等一切情狀，量處拘役15
    日，並依刑法第41條第1 項前段、罰金罰鍰提高標準條例第
    1 條前段、第2 條，諭知如易科罰金以銀元300 元折算1 日
    之標準，其認事用法，均無違誤，量刑亦稱妥適，上訴人猶
    執陳詞，指摘原判決不當，求予撤銷改判，為無理由，應予
    駁回。
據上論斷，應依刑事訴訟法第455 條之1 第1 項、第3 項、第
368 條，判決如主文。
本案經檢察官蔡元仕到庭執行職務。
中　　華　　民　　國　　94　　年　　12　　月　　8 　　日
                        臺灣板橋地方法院刑事第一庭
                            審判長  法　官  鄭  水  銓
                                    法?官  陳  福  來
                                    法?官  廖  怡  貞
不得上訴。
                                    書記官　陳  淑  芳
中　　華　　民　　國　　94　　年　　12　　月　　8 　　日
附錄本案論罪科刑法條全文：
中華民國刑法第277條
 (普通傷害罪)
傷害人之身體或健康者，處三年以下有期徒刑、拘役或一千元以
下罰金。
犯前項之罪因而致人於死者，處無期徒刑或七年以上有期徒刑；
致重傷者，處三年以上十年以下有期徒刑。
